---
title: "Média Mensal do IGP-M"
format: html
editor: visual
---

## O que o gráfico mostra?

O gráfico animado apresenta a média mensal do Índice Geral de Preços - Mercado (IGP-M), desde janeiro de 2000 até a data mais recente disponível. O IGP-M é um índice amplamente utilizado no Brasil para medir a inflação em diversos setores da economia, abrangendo desde preços no atacado até bens e serviços para o consumidor final.

Ele é calculado e divulgado mensalmente pela Fundação Getulio Vargas (FGV) e possui grande relevância para contratos de aluguel, reajustes de tarifas públicas, contratos financeiros e diversos acordos comerciais.

```{r}
#| label: load-packages
#| include: false

library(tidyverse)
library(GetBCBData)
library(gganimate)
library(gifski)
library(lubridate)
```

```{r}
#| label: load-data
#| include: false

my.id <- c(igpm = 189)

df.bcb <- gbcbd_get_series(
  id = my.id,
  first.date = as.Date("2000-01-01"),
  last.date = Sys.Date(),
  format.data = "long",
  use.memoise = TRUE,
  cache.path = tempdir(),
  do.parallel = FALSE
)

df.bcb <- df.bcb %>% mutate(mes = floor_date(ref.date, unit = "month"))

df.mes <- df.bcb %>% 
  group_by(mes) %>% 
  summarise(media_igpm = mean(value, na.rm = TRUE))

```

```{r}
#| label: graf-igpm
#| warning: false
#| echo: false

ggplot(df.mes, aes(x = mes, y = media_igpm)) +
  geom_line(color = "#2c7fb8", size = 1) +
  geom_point(color = "#000000", size = 1) +
  labs(
    title = "Média Mensal do IGP-M",
    subtitle = 'Data: {frame_along}',  # Mês animado
    x = "Data",
    y = "Variação % (média mensal)",
    caption = "Fonte: Banco Central do Brasil | FGV"
  ) +
  theme_minimal() +
  transition_reveal(mes)

```

### Significado econômico do IGP-M

O IGP-M é composto por três subíndices principais:

-   **IPA (Índice de Preços ao Produtor Amplo)** — cobre preços no atacado, influenciando diretamente os custos de produção;

-   **IPC (Índice de Preços ao Consumidor)** — reflete a variação dos preços de bens e serviços consumidos pelas famílias;

-   **INCC (Índice Nacional de Custo da Construção)** — mede a variação dos custos na construção civil.

Por isso, o IGP-M representa uma visão mais ampla e complexa da inflação, captando mudanças de preços desde matérias-primas até o consumidor final.

### Relevância para contratos e economia

Devido à sua abrangência e divulgação antecipada, o IGP-M é usado como referência para reajustes de contratos de aluguel residencial e comercial, tarifas públicas como energia elétrica e serviços de água, além de instrumentos financeiros, como títulos públicos indexados a inflação.

Assim, a variação do IGP-M afeta diretamente o custo de vida das famílias, os custos das empresas e o desempenho do setor imobiliário, impactando a economia como um todo.

### Padrões e eventos importantes observados no gráfico

-   **Períodos de alta forte**: Episódios de inflação elevada no Brasil, como crises econômicas ou choques de preços internacionais, refletem picos expressivos no IGP-M.

-   **Fases de estabilidade**: Em momentos de controle inflacionário e políticas econômicas eficazes, o IGP-M apresenta menor volatilidade e tendência de estabilidade.

-   **Oscilações sazonais**: Algumas variações podem ser atribuídas a fatores sazonais ligados à produção agrícola e preços de commodities.

O gráfico animado permite acompanhar a evolução mês a mês, ajudando a identificar tendências, períodos de aceleração inflacionária e de arrefecimento.

### Relação com a política econômica e monetária

Assim como outros índices de inflação, o IGP-M influencia decisões do Banco Central sobre a taxa básica de juros (Selic). Altas consistentes no índice pressionam o Banco Central a aumentar os juros para conter a inflação, enquanto quedas ou estabilidade podem abrir espaço para cortes na taxa, estimulando o consumo e o crescimento.

Além disso, o IGP-M é monitorado por investidores e agentes do mercado financeiro para ajustar suas expectativas e estratégias diante do cenário macroeconômico.

### Fonte dos dados

-   **Fundação Getulio Vargas (FGV)** — responsável pela elaboração e divulgação do IGP-M.

-   **Banco Central do Brasil** — fonte secundária para séries históricas e análise.

    Os dados foram obtidos via pacote `GetBCBData` no software R, utilizando a função `gbcbd_get_series()` para extrair a série temporal do IGP-M (código 189 no SGS).
